【裁判字號】    98,上,329
【裁判日期】    981117
【裁判案由】    交還土地
【裁判全文】
臺灣高等法院臺中分院民事判決  98年度上字第329號
上  訴  人  甲○○
訴訟代理人  黃呈利  律師
被上訴人    丙○○
參加人      乙○○
上列當事人間請求交還土地事件，上訴人對於民國98年7月20日
臺灣臺中地方法院98年度訴字第573號第一審判決提起上訴，本
院於98年11月3日言詞辯論終結，判決如下：
    主  文
上訴及假執行之聲請均駁回。
第二審訴訟費用由上訴人負擔。
    事實及理由
壹、程序方面：
一、按當事人是否適格，應依原告起訴時所主張之事實定之，而
    非依審判之結果定之。又公同共有物權利之行使，固應得公
    同共有人全體之同意，但事實上無法得全體公同共有人同意
    時（如他公同共有人所在不明，或為對造當事人），如有對
    第三人起訴之必要，為公同共有人全體之利益計，僅由事實
    上無法得其同意之公同共有人以外之其他公同共有人起訴，
    要不能謂其當事人之適格有欠缺。（最高法院95年度台上字
    第1834號判決參照）。查本件上訴人主張伊為坐落臺中縣潭
    子鄉○○段195、215、216地號土地（下稱系爭土地）之公
    同共有人之一，依民法第767條規定，訴請被上訴人將系爭
    土地返還伊及其他共有人云云，因無法事實徵得系爭土地另
    一共有人即參加人乙○○之同意（查乙○○為對造參加人，
    並反對上訴人提起本件訴訟），揆諸首開說明，自不能謂其
    當事人之適格有欠缺。
貳、訴訟要旨：
一、本件上訴人主張：查坐落臺中縣潭子鄉○○段195、215、21
    6地號系爭土地均為上訴人之父江永興所有，民國（下同）9
    3年3月4日以信託為原因（下簡稱系爭信託契約），登記在
    上訴人及其兄乙○○名下（即公同共有），上訴人及乙○○
    因信託契約而取得系爭土地之管理處分權。詎於94年8月1日
    上訴人之母江廖圓與乙○○之子江建霆，未經上訴人同意，
    與被上訴人簽立租賃契約（下簡稱系爭租約），將系爭土地
    連同上訴人之母江廖圓所有同地段198、196、203、204地號
    土地及門牌號碼臺中縣潭子鄉○○路○段97巷6號房屋，以每
    月租金新臺幣（下同）145,000元，出租予被上訴人經營汽
    車旅館，惟被上訴人既未經上訴人之同意占用系爭土地，顯
    已侵害上訴人對系爭土地之管理使用支配權利，爰本於民法
    第767條規定，請求被上訴人將系爭土地中坐落臺中縣潭子
    鄉○○段195地號土地返還上訴人及其他共有人。又系爭土
    地面積為1757平方公尺，占被上訴人承租土地全部面積之
    0.525733，以每月租金145,000元計，被上訴人就占有系爭
    土地之租金約為每月76,231元，每日租金約為2,541元，被
    上訴人自94年8月1日起至98年2月28日止，占有期間3年又7
    月（43個月），上開金額自屬上訴人及其他共有人因不能管
    領支配系爭土地所受之損害內容，被上訴人即應將之返還上
    訴人及其他共有人，爰本於不當得利之法律關係，請求被上
    訴人應給付上訴人及其他共有人3,277,933元「計算式：762
    31元43＝3,277,933元」及自98年3月1日起至系爭土地返
    還上訴人及其他共有人之日止，每日給付上訴人及其他共有
    人2,541元。又按信託關係不因委託人或受託人死亡、破產
    或喪失行為能力而消滅。但信託行為另有訂定者，不在此限
    ，信託法第8條第1項定有明文。又信託利益全部由委託人享
    有者，委託人或其繼承人得隨時終止信託，同法第63條第1
    項亦定有明文。次按，受益人因信託之成立而享有信託利益
    ，其信託利益倘為信託財產之自身，則須於信託關係消滅時
    ，始得請求給付（最高法院86年台上字第588號判例參照）
    ，是以受益人僅係信託關係消滅時取得信託利益之人，就信
    託財產得於信託關係消滅時向受託人請求直接給付之權利，
    其非信託契約之當事人，解釋上信託契約並不因受益人死亡
    、破產或喪失行為能力而影響其效力。是原審以系爭信託契
    約因受益人江永興於98年1月14日過世而消滅云云，顯有未
    洽。再者，系爭信託契約第6條約定：「信託關係消滅後，
    其信託財產歸屬於江品毅（持分27/80）、江建霆（持分27/
    80）、江淑絹（持分1/20）、江連宗（持分1/10）、王耀賢
    （持分1/20）、蘇柏瑜（持分1/20）、孫維澤（持分3/40）
    」，惟此項約定，仍待信託關係消滅後，該受益人始得請求
    受託人將系爭信託之不動產所有權移轉登記。換言之，在尚
    未經辦理信託財產歸屬之移轉登記前，上訴人仍為系爭土地
    之所有權人，原審判決誤以系爭信託關係已經消滅，各信託
    財產歸屬人當然取得系爭土地或信託財產之利益，上訴人非
    適格之當事人等節，顯然有誤。又被上訴人雖提出提前終止
    系爭租約協議書及將系爭土地之地上物讓渡予參加人乙○○
    同意書，然此乃臨訟勾串製作之不實文書，委不足取等詞。
    並求為判決：(一)原判決廢棄。(二)被上訴人應將坐落台中縣潭
    子鄉○○段195地號土地返還上訴人及其他共有人。(三)被上
    訴人應給付上訴人及其他共有人新台幣（下同）三百二十七
    萬七千九百三十三元及自民國98年3月1日起至前項土地及同
    段215、216地號土地返還上訴人及其他共有人之日止每日給
    付上訴人及其他共有人2541元。(四)前項請求願供擔保請准宣
    告假執行。(五)第一、二審訴訟費用由被上訴人負擔。
二、被上訴人則以：查江永興、江廖圓係上訴人之父母，江連宗
    、乙○○係上訴人之胞兄，江建霆係乙○○之子。又本件租
    約均係由江永興出面與承租人訂立，租期屆滿後又再續約，
    前後承租期間自82年起迄今已有16年之久，期間上訴人未曾
    表示異議，縱於93年3月4日江永興就系爭土地辦理信託登記
    予上訴人及乙○○公同共有，上訴人亦未曾表示伊為該3筆
    土地之管理權人。又出租人並不限於所有權人，本件租約係
    合法訂立，被上訴人並非無權使用，且租期係至99年7月31
    日始屆滿，在租期屆滿前被上訴人均屬有權使用，且被上訴
    人均有按期繳付租金，是上訴人請求應給付相當於租金之損
    害金，自無依據。再者，被上訴人業於98年8月1日終止系爭
    租約，並將系爭土地上之地上物讓渡予參加人乙○○，是上
    訴人之訴，顯無理由等語，資為抗辯。並求為判決：(一)上訴
    駁回。(二)上訴費用由上訴人負擔。(三)如受不利判決願供擔保
    聲請免為假執行。
三、參加人乙○○則以：查被上訴人承租系爭土地，雖係以上訴
    人之母江廖圓及參加人之子江建霆名義出租，惟實際簽約人
    係江永興，此觀土地租賃契約第3條租金下載明：「其中壹
    萬元，雙方言明經由丙○○轉交給江連宗，係江永興贈與江
    連宗安家之用」自明，並為上訴人所知悉且未反對，且按信
    託法第28條規定，江永興有權訂立系爭租約。又上訴人僅係
    系爭土地之受託人，信託契約雖規定於委託人生前委託人為
    信託財產之利益之歸屬人，漏未規定委託人死亡後之信託財
    產之利益之歸屬人，受託人之上訴人，自應探求委託人之真
    意，將信託財產之利益給付予信託財產之利益之歸屬人，上
    訴人於委託人江永興死亡後，竟以信託財產之利益之歸屬人
    自居，自屬於信託期限內有重大違背信託契約之情事，構成
    信託財產之歸屬人得終止信託契約之事由，或信託財產之歸
    屬人得更換受託人之正當理由。再者，被上訴人已經與出租
    人終止租約，未再使用系爭土地，上訴人請求被上訴人交還
    土地予上訴人，係給付不能等語置辯，並請求駁回對造之上
    訴。
參、法官協議兩造爭點整理：（見本審卷第76頁反頁）
一、兩造不爭執事項：
  (一)坐落台中縣潭子鄉○○段195、215、216地號三筆系爭土地
    所有權全部為江永興所有，江永興於生前93年1月1日將系爭
    土地信託登記予乙○○。嗣於93年3月4日變更信託內容將上
    開系爭土地信託登記在甲○○、乙○○名下（即公同共有）
    ，委託期限自93年1月1日起至112年12月31日止。又信託關
    係消滅時，信託財產之歸屬人變更後為江品毅、江建霆、江
    淑絹、江連宗、王耀賢、蘇柏瑜、孫維澤。
  (二)江永興於97年6月26日死亡，繼承人配偶江廖圓、長女江淑
    絹、長男江連宗、次女王江素珍、次男乙○○、三女江秋蓮
    、四女江桂芬（現改名為江家穎）參男甲○○。又江連宗已
    於98年1 月14日過世，其繼承人為配偶劉淑芬、子女江怡靜
    、江貞燕。
  (三)坐落台中縣潭子鄉○○段198、196、203、204、216、215、
    195地號系爭土地，於94年8月1日由出租名義人江建霆、江
    廖圓、與承租人丙○○訂立土地租賃契約書，租期至99年7
    月31日止。
二、兩造爭執事項：
    上訴人甲○○主張依據民法第767條所有物返還請求權、相
    當於租金之不當得利請求權，有無理由？
肆、得心證之理由：
一、上訴人主張被上訴人就系爭土地所訂立之系爭租約，未經伊
    同意，不生效力，為此依民法第767條所有物返還請求權，
    請求返還系爭土地，及請求給付相當於租金之不當得利。然
    為被上訴人所否認，並以前詞置辯，是本件首應審究者，厥
    為系爭租約效力如何，茲分述如下：
  (一)查江永興（生前）於上開時地，將系爭土地信託登記予其子
    即上訴人及參加人乙○○公同共有，其信託期間至112年12
    月31日止。嗣系爭土地於94年8月1日，以江建霆、江廖圓名
    義出租予被上訴人丙○○，並訂立系爭土地租賃契約書等情
    為兩造所不爭執，復有台中縣雅潭地政事務所檢送之信託登
    記資料、系爭土地登記謄本及租約等各在卷可稽（見本審卷
    第19-31頁；第51-53頁；第87、88頁），自屬實在。又按信
    託法第8條第1項明定：「信託關係不因委託人或受託人死亡
    、破產或喪失行為能力而消滅。但信託行為另有訂定者，不
    在此限」。查委託人江永興雖於信託期間即97年6月26日死
    亡，然該信託契約並無約定因委託人江永興死亡而消滅，有
    該信託契約可按，則系爭信託契約仍存續，是原審逕認系爭
    信託契約因委託人江永興死亡而消滅云云，顯有未當。
  (二)又查系爭租約雖以出租人江建霆、江廖圓名義與承租人丙○
    ○簽訂，然此乃委託人江永興生前所決定乙節，業經證人江
    廖圓當庭證述明確在卷（見本審卷第114頁）。再者系爭土
    地早於92年起出租予被上訴人丙○○，有土地租約三件在卷
    可按（見本審卷第83-88頁），且92年8月1日至93年7月31日
    租約及93年8月1日至94年7月31日租約，其出租人均為江永
    興及江廖圓，亦有該租約可按。抑有進者，93年8月1日至94
    年7月31日租約，及94年8月1日簽訂之系爭租約，均在系爭
    信託契約成立之後所簽訂（查系爭信託契約成立於93年3月4
    日），上訴人於上開租約簽訂之長達五年期間，應早知悉，
    但卻未提出異議，應係顧念父子親情及江永興乃系爭土地實
    際所有權人之故，是江廖圓證述系爭租約乃委託人江永興生
    前所決定乙節，足堪採信。
  (三)又按信託法第28條第1、2項規定：「同一信託之受託人有數
    人時，信託財產為其公同共有。前項情形，信託事務之處理
    除經常事務、保存行為或信託行為另有訂定外，由全體受託
    人共同為之」；「受託人意思不一致時，應得受益人全體之
    同意。受益人意思不一致時，得聲請法院裁定之」。查系爭
    信託契約之委託人及受益人均為同一人即江永興一人，而上
    訴人甲○○及參加人乙○○均為信託契約之受託人，有該信
    託契約書可考。揆諸上開規定，受託人二人本應就信託事務
    之共同為之，然就系爭租約之簽訂，受託人即上訴人及參加
    人乙○○二人之意思不一致（查上訴人不同意，而參加人乙
    ○○則同意，見本審卷第194頁反面），然系爭租約既為江
    永興所決定，即表明受益人江永興同意簽訂系爭租約，其系
    爭租約自對上訴人生效，是被上訴人依系爭租約約定占有系
    爭土地，即非無權占有。抑有進者，被上訴人與出租人江廖
    圓、江建霆間，業於98年8月1日終止系爭租約，被上訴人將
    系爭土地上之地上物讓渡予參加人乙○○，有提前終止協議
    書及讓渡同意書等各在卷可按（見本審卷第124-129頁），
    上訴人訴訟代理人並當庭表示對上開私文書並無意見等詞在
    卷（見本審卷第113頁反面），足證被上訴人業於事實審言
    詞辯論終結前（查本件係98年11月3日言詞辯論），已未再
    占有系爭土地至明。
二、準此，系爭租約既有效成立，則被上訴人本於系爭租約占有
    系爭土地，即非無權占有；甚且被上訴人與出租人間，業已
    終止系爭租約，並將系爭土地上之地上物讓渡予參加人乙○
    ○而未再占有系爭土地。又被上訴人於系爭租約存續期間，
    既按系爭租約約定，給付租金，有租約明細表及票據等在卷
    可佐（見本審卷第95-110頁），自無不當得利可言。
伍、綜上所述，本件上訴人主張，依據民法第767條所有物返還
    請求權，請求被上訴人返還系爭土地，及給付相當於租金之
    不當得利云云，為不足採，被上訴人抗辯，尚屬可信。又本
    院所持理由，雖與原審未盡相同，但結論並無不同。是原審
    為上訴人敗訴之判決，並無不合。上訴意旨指摘原判決不當
    ，求予廢棄改判，為無理由，應予駁回。又上訴人之請求既
    為無理由，不應准許，其假執行之聲請亦失所附麗，應併予
    駁回。
陸、本件事證已臻明確，兩造其餘攻擊或防禦方法及所提證據，
    均與本院心證之形成，不生影響，爰不一一再加以論述，併
    此明。
柒、據上論結，本件上訴為無理由，依民事訴訟法第四百四十九
    條第二項、第七十八條，判決如主文。
中    華    民    國    98    年    11    月    17    日
          民事第七庭    審判長法  官  童 有 德
                              法  官  曾 謀 貴
                              法  官  陳 繼 先
以上正本係照原本作成。
如對本判決上訴，須於收受判決送達後20日內向本院提出上訴書
狀，其未表明上訴理由者，應於提出上訴後20日內向本院提出上
訴理由書（須按他造人數附具繕本）。
上訴時應提出委任律師為訴訟代理人之委任狀。具有民事訴訟法
第466條之1第1項但書或第2項之情形為訴訟代理人者，另應附具
律師及格證書及釋明委任人與受任人有該條項所定關係之釋明文
書影本。
                              書記官  陳 三 軫
中    華    民    國    98    年    11    月    17    日
                                                      Ｖ


司法院資訊處製作；財團法人民間司法改革基金會備份。
